【裁判字號】    99,訴,493
【裁判日期】    990818
【裁判案由】    回復原狀等
【裁判全文】
臺灣臺中地方法院民事判決               99年度訴字第493號
原      告  丙○○
            乙○○
共      同
訴訟代理人  吳光陸律師
複  代理人  廖瑞鍠律師
            丁○○
被      告  甲○○
訴訟代理人  林益堂律師
複  代理人  莊慶洲律師
上列當事人間請求回復原狀等事件，本院於民國99年7月28日言
詞辯論終結，判決如下：
    主    文
確認兩造間就本院97年度豐調字第43號調解成立之法律關係不存
在。
被告不得持上開調解筆錄就原告丙○○所有坐落台中縣豐原市○○段二六七地號，面積八點一０平方公尺；同段二六八地號土地
面積一點０一平方公尺，辦理所有權移轉登記予被告。
被告應給付原告丙○○新台幣貳佰肆拾肆萬元及自民國97年11月
11日起，至清償日止，按年息百分之五計算之利息。
訴訟費用由被告負擔
本判決第三項，於原告丙○○以新台幣捌拾壹萬肆仟元為被告供
擔保後得假執行，如被告以新台幣貳佰肆拾肆萬元為原告丙○○
預供擔保，得免為假執行。
    事實及理由
壹、程序部分：
一、按訴狀送達後，原告不得將原訴變更或追加。但請求基礎事
    實同一、擴張或減縮應受判決事項之聲明者，不在此限。民
    事訴訟法第255條第1項第2款、第3款分別定有明文。本件原
    告原聲明請求：確認原告丙○○與被告間就原告丙○○依
    鈞院97年度豐調字第43號調解成立應移轉台中縣豐原市○○
    段267地號、268地號土地面積分別為8.10平方公尺、1.01平
    方公尺給被告之法院關係不存在。被告不得持上開調解筆
    錄就原告丙○○所有坐落台中縣豐原市○○段267地號、268
    地號土地面積分別為8.10、1.01平方公尺所有權辦理移轉登
    記給被告。被告應給付原告丙○○新台幣（下同）244萬
    元及自民國（下同）97年11月4日起至清償日止，按年息百
    分之五計算之利息。嗣於本院審理中變更聲明為：確認兩
    造間就鈞院97年度豐調字第43號調解成立之法律關係不存在
    。被告不可持上開調解筆錄就原告丙○○所有坐落台中縣
    豐原市○○段267地號、268地號土地面積分別為8.10、1.01
    平方公尺辦理所有權移轉登記。被告應給付原告丙○○24
    4萬元及自97年11月11日起至清償日止，按年息百分之五計
    算之利息。核屬請求基礎事實同一及減縮應受判決事項之聲
    明，而與前揭規定相符，應予准許。
二、按確認法律關係之訴，非原告有即受確認判決之法律上利益
    者，不得提起之；確認證書真偽或為法律關係基礎事實存否
    之訴，亦同。民事訴訟法第247條第1項定有明文。又所謂「
    即受確認判決之法律上利益」，係指因法律關係之存否不明
    確，致原告在私法上之地位有受侵害之危險，而此項危險得
    以對於被告之確認判決除去者而言（參最高法院42年台上字
    第1031號、52年台上字第1240號判例意旨）。本件原告起訴
    主張其與被告於本院97年度豐調字第43號調解成立之和解法
    律關係業經解除而不存在，惟為被告否認，使原告法律上之
    地位受有不明之危險，此等危險自得依確認判決加以除去，
    是原告提起本件確認之訴，有即受確認判決之法律上利益，
    先予敘明。
貳、實體部分：
一、原告主張：兩造於97年7月1日，在鈞院豐原簡易庭成立97年
    度豐調字第43號調解筆錄，調解成立內容為「一、相對人乙○○、丙○○應連帶返還聲請人（即本案被告）244萬元。
    二、相對人丙○○應將坐落台中縣豐原市○○段267地號、
    268地號土地（以下分別簡稱系爭267地號、268地號土地）
    面積分別為8.1平方公尺、1.01平方公尺所有權全部移轉登
    記予聲請人。三、聲請人願將系爭265之1及267地號土地如
    附圖所示紅色部分面積50平方公尺（面積以台中縣豐原地政
    事所複丈成果圖為準），移轉登記予相對人丙○○。四、聲
    請人願將上開同段265地號土地所有權移轉登記予對人丙○○。五、移轉有權所需費用由相對人丙○○負擔，代書費由
    雙方各負擔二分之一。六、聲請人其餘請求拋棄。七、聲請
    費用各自負擔。」，原告丙○○依上開調解內容於97年11月
    3日給付被告244萬元，惟事後向地政機關聲請辦理上開265
    地號土地移轉登記時，始知該土地因訴外人張翹羽假扣押查
    封，未能辦妥。且系爭265之1地號土地，亦因有抵押權迄未
    塗銷，尚有權利瑕疵。按法院成立之調解，仍屬契約，為私
    法上之和解行為，則被告因土地查封，不能移轉，屬給付不
    能，依民法第226條第1項、第256條規定原告自得解除上開
    調解，爰以起訴狀繕本送達為解除之通知。茲此調解既經解
    除，依民法第259條規定雙方應回復原狀，則原告丙○○即
    毋庸依該調解就如聲明第項所示之土地移轉登記予被告，
    被告亦不得依該調解筆錄行使權利辦理移轉登記，且應依返
    還原告丙○○已付之244萬元。並聲明：確認兩造間就鈞
    院97 年度豐調字第43號調解成立之法律關係不存在。被
    告不得持上開調解筆錄就原告丙○○所有系爭267地號、268
    地號土地面積分別為8.10、1.01平方公尺辦理所有權移轉登
    記給被告。被告應給付原告丙○○244萬元及自97年11月
    11日起至清償日止，按年息百分之五計算之利息。且陳明：
    聲明第三項部分願供擔保請准宣告假執行。
二、對被告抗辯之陳述：
（一）系爭265地號土地張翹羽先以被告積欠其仲介費15萬元為
      由，向鈞院聲請假扣押裁定，經鈞院98年度裁全字第4164
      號裁定准許，鈞院以98年度司執全洋字第743號執行事件
      查封系爭265地號土地後，原告丙○○為能依調解筆錄辦
      理移轉登記過戶，遂依民法第242條規定代位被告提供反
      擔保金15萬元，執行法院撤銷上開土地查封，詎被告為阻
      止原告丙○○辦理所有權移轉，在接獲上開撤銷查封通知
      後，再度與張翹羽同謀以同一不實之債權，於99年1 月11
      日向鈞院聲請假扣押裁定，法院不查，仍予准許張翹羽聲
      請查封上開土地，致原告仍未能辦理所有權移轉。核諸訴
      外人張翹羽再次聲請假扣押裁定主張之仲介費15萬元，與
      先前假扣押裁定主張之債權為同一事實，而被告實未積欠
      張翹羽仲介費，此由被告在鈞院98年度司執八字第55539
      號強制執行一案陳明：「實際上是丙○○前夫乙○○尚欠
      介紹人張翹羽介紹費38萬元及土地增值稅24萬5137 元，
      實際上張翹羽與甲○○並無債權債務關係，只要乙○○付
      清該款項即可順利辦理過戶移轉（即由張翹羽撤回假扣押
      事件），265地號如果過戶給丙○○，恐怕就無法向丙○○追討該筆款項，所以方聲請假扣押。」等語可明。是被
      告與張翹羽之目的係假扣押逼迫原告丙○○另給付其他費
      用。然原告乙○○是否有欠張翹羽仲介費，本與原告丙○○得否依上開調解筆錄取得系爭265地號土地無關，況原
      告乙○○實未有此欠款，且上開244萬元已包括仲介費在
      內，否則何以調解時不計入，而被告不立刻請求，遲至原
      告丙○○付清244萬元，欲辦理所有權移轉時，始稱有此
      仲介費。調解本為雙方讓步，調解時被告及其代書何太忠
      亦在場，當知有無仲介費一事，苟有此仲介費即應於調解
      時陳明，既無陳明，是應無此欠款。原告楊美玲事後就第
      一次假扣押事件聲請法院令張翹羽起訴，因其未起訴，鈞
      院以99年度司裁全字第129號裁定撤銷該假扣押裁定，亦
      足證其間並無債權，被告就此前後兩次假扣押裁定，既未
      提供反擔保以撤銷其執行，亦未聲請法院限期起訴，俾於
      不起訴時可撤銷假扣押裁定，足見其與張翹羽勾結。是以
      上開調解內容無法履行顯係可歸責於被告，原告依法解除
      契約，應有理由。
（二）承上述理由，鈞院97年度豐調字第43號調解已合法解除，
      被告自不得持上開調解筆錄將原告丙○○所有系爭267 地
      號、第268地號土地面積分別8.1平方公尺、1.01平方公尺
      辦理所有權移轉登記予被告。且被告對原告丙○○亦應負
      回復原狀之義務，將原告已給付之244萬元返還並給付法
      定利息予原告丙○○。
三、被告則以：
（一）調解成立雖與訴訟上和解有同一之效力，惟二者之本質仍
      屬有間，且法院於調解程序中得強制當事人到場，並得依
      職權提出具有裁定性質之調解方案，職權作用顯勝於訴訟
      上和解，自不得等同適用民法債務不履行法定解除權之規
      定。職此，原告依法自不得解除契約，台灣板橋地方法院
      91年度訴字第758號判決參照。再者，假扣押僅為一時給
      付不能，尚不符給付不能之構成要件，是原告應不得依民
      法第256條規定解除契約，臺灣高雄地方法院90年度訴字
      第1115號判決可參。原告另稱調解筆錄所載之244萬元，
      已包含仲介費用云云，惟張翹羽並非系爭調解之當事人，
      且244萬元是否包含仲介費用未註明，是原告所稱並非事
      實。原告請求解除鈞院97年度豐調字第43號調解，應無理
      由。
（二）原告解除鈞院97年度豐調字第43號調解為無理由，已如前
      述，且調解與確定判決有同一效力為法律所明文，是被告
      願依調解內容履行，原告所為之主張應屬無據。退言之，
      縱原告得依法請求被告返還244萬元，然仲介費債權係在
      調解成立時已成就，是前揭244萬元應扣除仲介費38萬元
      等語。並聲明：駁回原告之訴及假執行之聲請；如受不利
      益之判決，願供擔保請准宣告免為假執行。
四、本件經兩造協商簡化爭點，就下列事實，不為爭執，本院自
    得採為判決之基礎：
（一）兩造於97年7月1日，在本院豐簡易庭成立97年度豐調字第
      43 號調解筆錄，調解成立內容為「一、相對人乙○○、
      丙○○應連帶返還聲請人（即本案被告）244萬元。二、
      相對人丙○○應將坐落系爭267地號、268地號土地面積分
      別為8.1平方公尺、1.01平方公尺所有權全部移轉登記予
      聲請人。三、聲請人願將坐落系爭265之1及267地號土地
      如附圖所示紅色部分面積50平方公尺（面積以台中縣豐原
      地政事所複丈成果圖為準），移轉登記予相對人丙○○。
      四、聲請人願將上開同段265地號土地之所有權移轉登記
      予對人丙○○。五、移轉有權所需費用由相對人丙○○負
      擔，代書費由雙方各負擔二分之一。六、聲請人其餘請求
      拋棄。七、聲請費用各自負擔。」
（二）原告丙○○依此調解內容，於97年11月3日交付被告發票
      日97年11月7日，票號FA0000000號，面額244萬元支票一
      紙，被告於97年11月10日兌領取得244萬元。
（三）張翹羽先於98年7月20日，以被告積欠其仲介費15萬元為
      由向本院聲請假扣，經本院以98年裁全字第4164號裁定准
      許，本院以98年度執全祥字第743號執行事件，查封被告
      所有坐落系爭265地號，其後原告丙○○代位提出反擔保
      15 萬元，執行法院乃於99年2月24日撤銷上開土地之查封
      ，且因原告丙○○代被告聲請命張翹羽限期起訴，張翹羽
      未依法起訴，張翹羽之假扣押聲請乃遭本院裁定撤銷確定
      。
（四）張翹羽再於99年1月11日，以被告積欠其仲介費18萬元為
      由向本院聲請假扣，經本院以99年裁全字第320號裁定准
      許，本院以99年度司執全字第231號執行事件，於99年3月
      4日查封被告所有坐落系爭265地號土地。
（五）被告所有坐落系爭265之1地號土地，現仍設有第一順位最
      高限額抵押權1560萬元（債權額比例全部；擔保債權確定
      期日127年5月21日；設定範圍全部；設定義務人甲○○）
      予台灣銀行而未塗銷。
五、本件原告主張：兩造於97年7月1日，在本院豐簡易庭成立97
    年度豐調字第43號調解筆錄成立之和解契約，業經原告合法
    解除而不存在，被告不得持上開調解筆錄將原告丙○○所有
    系爭267地號、268地號土地面積分別8.1平方公尺、1.01平
    方公尺辦理所有權移轉登記予被告；而被告自原告丙○○取
    得之224萬元因和解契約已解除，被告對原告丙○○應負有
    回復原狀之義務，而應給付原告丙○○224萬元及利息等語
    ，惟原告之主張為被告否認，並以前詞置辯：是本件應審究
    者為：1.兩造於97年7月1日，在本院豐簡易庭成立97年度豐
    調字第43號調解筆錄成立之和解契約，是否業經原告合法解
    除而不存在？2.被告得否持上開調解筆錄將原告丙○○所有
    坐落系爭267地號、268地號土地面積分別8.1平方公尺、1.0
    1平方公尺辦理所有權移轉登記予被告？3.被告對原告丙○○應否負回復原狀之義務，而應給付224萬元及利息予原告
    丙○○？經查：
（一）按「因可歸責於債務人之事由，致給付不能者，債權人得
      請求賠償損害。」、「債權人於有第226條之情形時，得
      解除其契約。」民法第226條第1項、第256條定有明文。
      又按「乙之不動產，既被執行查封，依修正土地登記規則
      第128條（現行法為第141條）規定，在法院撤銷查封前，
      登記機關不得許乙申請移轉登記，故甲請求乙辦理該不動
      產所有權之移轉登記，係處於給付不能之狀態，法院自不
      能命為移轉登記。【最高法院70年度第18次民事庭會議決
      議（二）】參照。再者，「鄉鎮市調解之成立，須經當事
      人之同意，仍係以自治方式解決當事人間之私權爭執，其
      法律上之性質應為私法行為，故鄉鎮市調解成立後，如有
      私法上解除之原因，當事人自得依法行使其解除權。」（
      最高法院84年台上字第1185號判決要旨參照），合先敘明
      。按查：
  １、本件兩造於97年7月1日，在本院豐簡易庭成立97年度豐調
      字第43號調解筆錄，調解成立內容為「一、相對人乙○○
      、丙○○應連帶返還聲請人（即本案被告）244萬元。二
      、相對人丙○○應將坐落系爭267地號、268地號土地面積
      分別為8.1平方公尺、1.01平方公尺所有權全部移轉登記
      予聲請人。三、聲請人願將坐落系爭265之1及267地號土
      地如附圖所示紅色部分面積50平方公尺（面積以台中縣豐
      原地政事所複丈成果圖即台中縣豐原地政事務收件文號97
      年7月24日201200號複丈成果圖所示000-0000、000-0000
      部分），移轉登記予相對人丙○○。四、聲請人願將上開
      同段265地號土地之所有權移轉登記予對人丙○○。五、
      移轉有權所需費用由相對人丙○○負擔，代書費由雙方各
      負擔二分之一。六、聲請人其餘請求拋棄。七、聲請費用
      各自負擔。」，已如前述，並經本院調卷查核屬實，按調
      解成立與訴訟上和解有同一效力，並同有私法上和解契約
      之性質，依前述最高法院84年台上字第1185號判決要旨，
      調解之成立，須經當事人之同意，仍係以自治方式解決當
      事人間之私權爭執，其法律上之性質應為私法行為，故調
      解成立後，如有私法上解除之原因，當事人自得依法行使
      其解除權，被告抗辯：兩造因系爭調解成立之和解契約不
      適用債務不履行法定解除權之規定，自無可採。
  ２、又兩造達成前述訴訟上調解而就私法上成立和契約，約明
      ：原告乙○○、丙○○應連帶返還被告244萬元。且原告
      丙○○應將系爭267地號、268地號土地面積分別為8.1平
      方公尺、1.01平方公尺所有權全部移轉登記予被告。而被
      告則應將系爭265之1及267地號土地如附圖所示000-0000
      、000-0000部分土地，移轉登記予原告丙○○。且被告應
      系爭265地號土地之所有權全部移轉登記予原告丙○○。
      是被告對原告丙○○負有將系爭265之1及267 地號土地如
      附圖所示000-0000、000-0000部分土地、及系爭265地號
      土地之所有權移轉登記予原告丙○○之義務，應可認定。
      又原告丙○○為履行調解成立之義務，於97年11月3日交
      付被告發票日97年11月7日，票號FA00 00000號，面額244
      萬元支票一紙，被告於97年11月10日兌領取得244萬元之
      事實，亦為兩造所不爭執。惟被告收受244萬元後，於原
      告丙○○辦理系爭265地號土地所有權移轉登記前，與張
      翹羽合謀，由張翹羽於98年7月20日，以被告積欠其仲介
      費15萬元為由向本院聲請假扣，經本院以98 年裁全字第
      4164號裁定准許，本院以98年度執全祥字第743號執行事
      件，查封系爭265地號土地，其後原告丙○○代位提出反
      擔保15萬元，執行法院乃於99年2月24日撤銷上開土地之
      查封，且因原告丙○○代被告聲請命張翹羽限期起訴，張
      翹羽未依法起訴，張翹羽之假扣押聲請乃遭本院裁定撤銷
      確定；然其後張翹羽再於99年1月11日以被告積欠其仲介
      費18萬元為由向本院聲請假扣，經本院以99 年裁全字第
      320號裁定准許，本院以99年度司執全字第231 號執行事
      件，於99年3月4日查封被告所有系爭265地號土地等情，
      復為兩造所不爭執，並經本院調閱98年度執全祥字第743
      號、99年度司執全字第231號強制執行卷宗，查核屬實。
      按參照前述最高法院70年度第18次民事庭會議決議（二）
      內容，不動產既被執行查封，依土地登記規則第14 1條前
      段「土地經法院或行政執行處囑託辦理查封、假扣押、假
      處分或破產登記後，未為塗銷前，登記機關應停止與其權
      利有關之新登記。」規定，在法院撤銷查封前，登記機關
      不得准許申請移轉登記，故請求辦理該不動產所有權之移
      轉登記，係處於給付不能之狀態，法院自不能命為移轉登
      記。本件系爭265地號土地既被執行查封，在法院撤銷查
      封前，登記機關不得准許申請移轉登記，故被告對原告丙○○應辦理該不動產所有權之移轉登記之給付，係處於給
      付不能之狀態，應可認定。又張翹羽對被告並無債權，而
      係被告與張翹羽合謀為阻原告辦理系爭265地號土地所有
      權移登記，而由張翹羽為前述假扣押一節，為被告未爭執
      ，且參諸被告在本院98年度司執八字第55539號強制執行
      一案陳明：「實際上是丙○○前夫乙○○尚欠介紹人張翹
      羽介紹費38萬元及土地增值稅24萬5137元，實際上張翹羽
      與甲○○並無債權債務關係，只要乙○○付清該款項即可
      順利辦理過戶移轉（即由張翹羽撤回假扣押事件），265
      地號如果過戶給丙○○，恐怕就無法向丙○○追討該筆款
      項，所以方聲請假扣押。」，有原告所提出被告未為爭執
      之筆錄一份足參，且張翹羽前述假扣押被告於99年5月26
      日表示會將予撤回，且由被告之訴訟代理人林益堂律師於
      99年6月23日以張翹羽訴訟代理人之身份具狀撤回該假扣
      押執行，有被告提出本院99年7月9日函文一件，且經本院
      調卷查核屬實，原告主張張翹羽係與被告合謀以假扣押程
      序使被告陷於給付不能而不欲將系爭265地號土地移轉登
      記予原告丙○○，應屬真實，是原告主張系爭265 地號土
      地陷於給付不能，係可歸責於被告，亦屬可採。
  ３、再按系爭265地號土地之有權移轉登記，已陷於給付不能
      ，依前揭民法第226條第1項、256條規定，原告自得對被
      告解除和解契約，原告以起訴狀繕本之送達為解除和解契
      約之意思表示，該意思表示被告於99年3月4日收受，是兩
      造間因前述調解而成立之和解契約，已於99年3月4日解除
      而無效，亦可認定。是原告請求確認兩造間就本院97年度
      豐調字第43號調解成立之法律關係不存在，於法有據。另
      張翹羽事後於99年6月23日具狀撤回假扣押執行，對99年3
      月4日已生解除契約之效力，不生影響，亦附此敘明。
（二）又「調解經當事人合意而成立；調解成立者，與訴訟上和
      解有同一之效力。」、「和解成立者，與確定判決有同一
      之效力。」民事訴訟法第416條第1項、民事訴訟法第380
      條第1項，分別定有明文，是調解筆錄得為執行名義而聲
      請強制執行，本件兩造前調解成立之97年度豐調字第43號
      調解筆錄，形式上得為執行名義，是被告隨時得持該系爭
      調解筆錄聲請強制執行，惟因該調解筆錄表彰之和解契約
      ，業經原告合法解除而不存在，則調解筆上表彰被告取得
      之權利，亦不復存在，被告不得持該調筆錄聲請強對原告
      為強制執行，本屬當然，然因該調解筆錄形式上仍屬存在
      ，為免被告持以聲請強制執行，原告訴請被告不得持上開
      調解筆錄就原告丙○○所有系爭267號、268號土地面積分
      別為8.10平方公尺及1.01平方公尺辦理所有權移轉登記給
      被告，亦屬有據。
（三）再按，契約解除時，當事人雙方回復原狀之義務，除法律
      另有規定或契約另有訂定外，由他方所受領之給付物，應
      返還之。且受領之給付為金錢者，應附加自受領時起之利
      息償還之。民法第259條第1款、第2款亦定有明文。本件
      原告丙○○於調解之和解契約成立後，有於97年11月10日
      給付被告244萬元之事實，已如前述，惟兩造間之和解契
      約業經原告解除而不復存在，亦述明如前，是依前開民法
      第259條第1款、第2款規定，原告丙○○依法得請求被告
      回復原狀返還前述244萬元，並請求被告給付自受領時起
      之利息，是原告丙○○訴請被告應給付原告丙○○244 萬
      元及自97年11月11日起至清償日止，按年息百分之五計算
      之利息，亦有理由。
六、綜上所述，原告起訴請求確認兩造間就本院97年度豐調字第
    43號調解成立之法律關係（即和解契約）不存在；且訴請被
    告不得持上開調解筆錄就原告丙○○所有系爭267號、268號
    土地面積分別為8.10平方公尺及1.01平方公尺辦理所有權移
    轉登記給被告；另原告丙○○依民法第259條第1款、第2款
    規定，請求被告應給付原告丙○○244萬元及自97年11月11
    日起至清償日止，按年息百分之五計算之利息，均有理由，
    應予准許。
七、本件事證已臻明確，兩造其餘攻擊防禦方法及舉證，於判決
    結果無影響，毋庸一一論列，附此敘明。
八、本判決第三項原告丙○○及被告均陳明願供擔保以代釋明，
    聲請假執行及免為假執行，經核無不符，爰酌定相當擔保金
    ，併准許之。
、訴訟費用負擔及假執行宣告之依據：民事訴訟法第78條、第
    390條第2項、392條第2項、第3項。
中    華    民    國    99    年     8    月    18   日
                  民事第四庭    法  官  王金洲
以上正本係照原本作成。
如對本判決上訴，須於判決送達後20日內向本院提出上訴狀。
中    華    民    國    99    年     8    月    18   日
                                書記官  魏愛玲

司法院資訊處製作；財團法人民間司法改革基金會備份。
